臺灣彰化地方法院民事判決　九十一年度訴字第四七號
　　原　　　告　乙○○
　　被　　　告　甲○○
　　訴訟代理人　丙○○
右當事人間請求清償借款事件，本院判決如左：
    主      文
原告之訴駁回。
訴訟費用由原告負擔。
    事      實
甲、原告方面：
  一、聲明：求為判決：
      被告應給付原告新台幣（下同）八十萬四千零八十元及自支付命令送達之翌日
      起至清償日止，按年息百分之五計算之利息。
  二、陳述：
    （一）被告於民國八十年元月間以附表所示之支票向原告借款八十萬四千零八十
          元，經催討均置之不理，故本於借款之法律關係，請求被告給付款項，又
          系爭款項是被告之妻周淑瓊以附表所示之支票向原告借款，被告與周淑瓊
          是夫妻，所以應共同負責，並基於票據關係請求被告清償借款。
    （二）至於被告所辯稱之另一筆三百萬元借款，借貸日期是在七十八年十月二十
          四日，而於七十九年十月二十三日清償，雖有設定抵押權做擔保，嗣後因
          被告已清償三百萬元，故原告亦簽立清償證明書並塗銷抵押權登記，然系
          爭如附表支票所示之八十萬四千零八十元債權，係另外再向原告借款，並
          不在前揭三百萬元債權之內，自非前開抵押權所擔保之債權，故被告清償
          抵押權所擔保之債權時，係按第一、二、三順位抵押權清償，系爭八十萬
          四千零八十元債權當時並未獲償。而系爭支票中由被告所簽發之支票，係
          在被告之帳戶被拒絕往來之前一、二個月之前即已簽發，由被告之妻周淑
          瓊持系爭支票向原告借款。
  三、證據：提出支票五張、退票理由單四張（均影本）等為證。
乙、被告方面：
  一、聲明：求為判決駁回原告之訴。
  二、陳述：
    （一）被告曾於七十八年間以票據為擔保向原告借款三百萬元，而為確保原告之
          權利，併提供被告之妻王周淑瓊名下之不動產即落彰化市○○○段牛稠子
          小段二七之五五地號暨地上物即門埋號碼彰化市○○街二五二巷二三號房
          屋，設定第二順位抵押權予原告為擔保，嗣經出賣被告之妻所有上開不動
          產售得八百萬元後，隨即清償原告之債權，且扣除第一、二、三順位抵押
          債務後，尚餘一百餘萬元，原告主張之系爭票款均已獲清償，故原告始同
          意塗銷抵押權，被告並無積欠原告借款，原告主張系爭支票所示之債務係
          抵押權以外之債務，應由原告證明。
    （二）又被告於前開抵押權塗銷之後，即未再向原告借款，因被告之支票帳戶於
          八十年四月二十六日已拒絕往來，不可能於拒絕往來之後再簽發系爭支票
          向原告借款，且系爭支票之提示日、退票日均在塗銷抵押權之日之前，應
          已清償債務後，原告才可能簽立清償證明書，並塗銷已設定之抵押權，且
          設定三百萬元之抵押權予原告時，被告僅向原告借款現金二百萬元而已，
          另一百萬元係供流通借用之支票週轉金，系爭支票即包含在此週轉金之內
          ，並非一次借用三百萬元。
    （三）原告既主張借款係借給被告之妻周淑瓊，被告不是借款人，不負清償借款
          之責，又原告主張依據票據關係來請求，則系爭支票已罹於消滅時效，故
          被告不負票據責任，又系爭編號二號支票並非被告所簽發，背書「廷和」
          二字亦非被告所簽寫，至於系爭編號一、三、四、五號支票雖為被告所簽
          發，然不知為何有「廷和」二字背書，被告以前所開設之獨資商號名為「
          廷和行」。而票據法上利益償還請求權必須票據債權因時效消滅，執票人
          對於發票人於其所受利益之限度，方得請求償還，發票人實際是否受有利
          益，應由為原告負舉證責任。
  三、證據：提出建築改良物登記簿謄本影本一件、授信資料查詢單一件等為證，並
      聲請訊問證人周淑玲、陳銘沛、葉採蓮、張麗華。
丙、法院方面：
    本院依職權向彰化市第六信用合作社調閱乙○○之帳戶明細表及訊問證人周淑瓊
    ，並依聲請訊問證人周淑玲、陳銘沛、葉採蓮。
    理      由
一、本件原告起訴請求被告依據借貸關係給付八十萬四千零八十元，嗣追加訴訟標的
    依據票據關係請求被告給付上開款項，被告無異議而為本案之言詞辯論，應視為
    同意追加，故依民事訴訟法第二百五十五條第二項之規定，其訴之追加，應屬合
    法，合先敘明。
二、本件原告起訴主張其執有被告簽發如附表所示編號一、三、四、五號支票四紙，
    以及被告背書之編號二號支票一紙，經催討未獲付款，為此依據票據關係及借貸
    關係，請求給付八十萬四千零八十元等語。被告則以上開支票之請求權己罹於時
    效，系爭票據上請求權即因時效完成而消滅，且並未以系爭支票向原告借款等語
    資為抗辯。
三、原告主張持有被告簽發如附表所示編號一、三、四、五號支票四紙，以及被告背
    書之編號二號支票一紙，經催討未獲付款，故依據票據關係請求被告給付票款等
    語，被告除對其為附表所示編號一、三、四、五號支票之發票人一節不爭執外，
    否認原告其餘主張，並辯稱：支票上之「廷和」二字之背書並非係被告所簽寫，
    且票據請求權已罹於消滅時效等語。經查：如附表所示編號二支票上之「廷和」
    二字之背書並非係被告所簽寫一節，業據證人即被告之妻周淑瓊到庭證述該紙支
    票係伊拿給原告，伊背書「廷和」二字等語明確，且「廷和」二字之字跡，與被
    告簽發附表所示編號一、三、四、五號支票之字跡相比對，其筆劃及字型從外觀
    上即得判別有明顯之差異，故被告所辯其並未再編號二之支票上背書等語，應堪
    採信，被告既未在編號二之支票背書，原告自不得主張被告應就該支票負票據背
    書人之責任。又如附表所示編號一、三、四、五號支票四紙係被告所簽發，經提
    示不獲支付之事實，業據原告提出支票及退票理由單為證，被告復對上開支票之
    正不爭執，固堪信為真實。惟按票據上之權利，對支票發票人，自發期日起算
    ，一年間不行使，因時效而消滅；又時效完成後，債務人得拒絕給付，票據法第
    二十二條第一項、民法第一百四十四條第一項分別定有明文。本件原告持有如附
    表所示編號一、三、四、五號支票，發票日均在八十年三、四月間，依據票據法
    第二十二條第一項規定，原告對發票人即被告之請求權時效至八十一年三、四月
    止，原告竟遲至九十年十一月五日始向本院聲請依督促程序發支付命令，有原告
    向本院聲請支付命令蓋於該聲請狀之收狀章可稽，是堪認系爭如附表所示編號一
    、三、四、五號支票之請求權均已罹於時效而滅，揆諸前揭說明，被告即毋庸負
    票據上之責任。從而，原告本於票據權利請求被告給付系爭支票款項，均無理由
    ，不應准許。
四、又原告主張借款法律關係部分，經本院闡明後，原告則主張被告之妻周淑瓊以附
    表所示之支票向原告借款，被告與周淑瓊是夫妻，所以應共同負責等語，被告則
    以原告主張借款給被告之妻周淑瓊，被告並非借款人，不負清償借款之責等語置
    辯。按債為特定人間之權利義務關係，債權人原則上僅得向債務人請求給付，並
    無向第三人給付之權利，此為債之相對性原則，故消費借貸契約，應以借用人為
    返還義務人。經查：原告主張被告之妻周淑瓊以附表所示之支票向原告借款，是
    借款給周淑瓊等語，為被告所不爭執，且經證人周淑瓊亦到庭證述：「：：我跟
    被告共同經營食品原料，由我拿被告的支票去借錢來週轉供我們的事業使用」等
    語明確，故系爭借款之借款人為周淑瓊而非被告，已堪確定。原告雖主張被告與
    周淑瓊是夫妻，所以應共同負責云云，惟按民法親屬編施行法第一條後段：「關
    於親屬之事件，：：其在修正前發生者，除本施行法有特別規定外，亦不適用修
    正後之規定。」，以及修正前民法第一千零二十四條第二款：「左列債務，由妻
    負清償之責：二、妻於婚姻關係存續中所負之債務。」等規定以觀，即知被告之
    妻周淑瓊對原告所負擔之債務，被告並不負清償之責，故原告主張被告應共同負
    責云云，即屬無據，其請求要難准許，應予駁回。至於原告主張票據關係部分，
    能否依票據法上利益償還請求權主張被告應負償還之責？因本件借款人實為第三
    人周淑瓊，已如前述，在民法受有利益者厥為第三人周淑瓊，核與利益償還請求
    權之要件不符，故原告對被告主張依據票據法上利益償還請求權，亦屬無據，一
    併敘明。
五、本件判決之基礎已臻明確，兩造其於攻擊防禦方法，於判決結果不生影響，無庸
    一一論列，併此敘明。
據上論結：本件原告之訴為無理由，依民事訴訟法第七十八條，判決如主文。
中　　　華　　　民　　　國　　九十一　　年　　　十　　　月　　三十  　　日
                        臺灣彰化地方法院民事第一庭
~B法　　　官　陳弘仁
右為正本係照原本作成。
如對本判決上訴，應於判決送達後二十日內向本院提出上訴狀。
附表：
┌──┬──────┬───┬─────┬─────────┬────┐
│編號│發票日期    │帳號  │ 票號     │ 金額（新台幣）   │ 發票人 │
├──┼──────┼───┼─────┼─────────┼────┤
│一  │80.03.16.   │504-8 │ 0000000  │ 二十萬元         │ 甲○○ │
├──┼──────┼───┼─────┼─────────┼────┤
│二  │80.04.03.   │01161 │ 0000000  │ 六萬九千零八十元 │ 鍾銘   │
│    │            │-7    │          │                  │ 飼料行 │
├──┼──────┼───┼─────┼─────────┼────┤
│三  │80.04.10.   │504-8 │ 0000000  │ 一十萬元         │ 甲○○ │
├──┼──────┼───┼─────┼─────────┼────┤
│四  │80.04.30.   │504-8 │ 0000000  │ 二十五萬元       │ 甲○○ │
├──┼──────┼───┼─────┼─────────┼────┤
│五  │80.04.28.   │504-8 │ 0000000  │ 一十八萬五千元   │ 甲○○ │
└──┴──────┴───┴─────┴─────────┴────┘
中　　　華　　　民　　　國　　九十一　　年　　　十　　　月　　二十一　  日
~B法院書記官　王振州
